---
title: "Disease Mapping Aragón"
author: "Julián Guilló"
date: "27/10/2021"
output:
  rmdformats::downcute
---

```{r setup, include=FALSE}
knitr::opts_chunk$set(echo = TRUE,
                      message = FALSE,
                      warning = FALSE)
```

```{r options_setup, echo = FALSE}
options(scipen = 999) # para quitar la notacion cientifica
```

# Introducción

En esta práctica vamos a tratar con datos de defunciones por enfermedad isquémica en Aragón, separados por municipio. Nuestro objetivo va a ser modelizar el riesgo de muerte a causa de esta enfermedad, y realizar una predicción del riesgo "real" de muerte para cada municipio. 

# 1. Lectura y preparación de los datos

```{r}
# Librerías
# install.packages("rmdformats") # plantillas para reporte HTML
library(dplyr) # operaciones con tablas
library(sf) # lectura y tratamiento de datos geoespaciales
library(spdep) # lectura y tratamiento de datos geoespaciales
library(R2WinBUGS) # modelos bayesianos, llama a WinBUGS
library(ggplot2) # representación gráfica
theme_set(theme_void()) # cambiar estética de todos los plots de ggplot
library(gridExtra) # extensión de ggplot para plotear varias gráficas a la vez
library(leaflet) # representación de mapas interactivos
```

Comenzamos cargando las librerías necesarias para nuestra práctica y leyendo los archivos de datos:

```{r}
# Cargamos los datos con info por municipio
load(file.path("datos", "Aragon.Rdata"))
datos <- Aragon.df

# Leemos los datos georeferenciamos y los unimos con los datos cargados previamente
mapa <- read_sf(file.path("datos", "aragon.shp")) %>%
  left_join(datos, by = "CODMUNI") %>%
  mutate(RME = O / E)
```

Para cada municipio tenemos el número de muertes observadas por enfermedad isquémica en hombres, así como el número esperado de muertes, calculado como el número de muertes que le correspondería a cada municipio dada su población, multiplicando la población del municipio por el número promedio de defunciones por habitante de Aragón. Como una primera aproximación, vamos a representar los observados y los esperados en un mapa:

```{r echo=FALSE, fig.height=3}
# Sacamos los cuantiles de cada variable para agrupar municipios por colores
qO <- cut(round(mapa$O),
          round(quantile(mapa$O,
                         c(0, 0.8, 0.9, 0.95, 0.99, 1))),
          include.lowest = TRUE)
qE <- cut(round(mapa$E),
          round(quantile(mapa$E,
                         c(0, 0.8, 0.9, 0.95, 0.99, 1))),
          include.lowest = TRUE)
qRME <- cut(round(mapa$RME, 2),
            round(quantile(mapa$RME,
                           c(0, 0.5, 0.6, 0.75, 0.9, 1)), 2),
            include.lowest = TRUE)

mapa <- mapa %>%
  mutate(qO = qO,
         qE = qE,
         qRME = qRME)

# Mapas estáticos con ggplot2
grid.arrange(
  ggplot(mapa) +
  geom_sf(aes(fill = qO)) +
  scale_fill_brewer(palette = "RdYlGn", direction = -1) +
  labs(fill="O") +
  theme(axis.text.x=element_blank(),
        axis.text.y=element_blank(),
        axis.ticks=element_blank(),
        legend.title = element_text(size=12),
        text = element_text(size=8),
        legend.key.width = unit(0.4, 'cm')),
  
  ggplot(mapa) +
  geom_sf(aes(fill = qE)) +
  scale_fill_brewer(palette = "RdYlGn", direction = -1) +
  labs(fill="E") +
  theme(axis.text.x=element_blank(),
        axis.text.y=element_blank(),
        axis.ticks=element_blank(),
        legend.title = element_text(size=12),
        legend.text = element_text(size=8),
        legend.key.width = unit(0.4, 'cm')),
  
  ggplot(mapa) +
  geom_sf(aes(fill = qRME)) +
  scale_fill_brewer(palette = "RdYlGn", direction = -1) +
    labs(fill="RME") +
  theme(axis.text.x=element_blank(),
        axis.text.y=element_blank(),
        axis.ticks=element_blank(),
        legend.text = element_text(size=8)),
  
  ncol = 3
)
```


# 2. Ajuste de modelo car.normal

Vamos a preparar la estructura de vecindad:

```{r}
# Generamos estructura de vecindad
vecinos <- poly2nb(mapa) %>%
  nb2WB()
```

## 2.1. Modelo en WinBUGS

```{r}
# Modelo car.normal en WinBUGS
set.seed(1234)

modelo <- function(){
  # verosimilitud
  for(i in 1:n){
    O[i] ~ dpois(mu[i])
    log(mu[i]) <- log(E[i]) + m + het[i] + sp[i]
    het[i] ~ dnorm(0, prechet)
    R[i] <- exp(m + het[i] + sp[i]) # RMS
  }
  for (i in 1:n) {
    pR[i] <- step(R[i]-1) # probabilidad de que riesgo superior a 1
  }
  
  # distribuciones a priori
  sp[1:n] ~ car.normal(adj[], w[], num[], precsp)
  m ~ dflat()
  prechet <- pow(sdhet, -2)
  precsp <- pow(sdsp, -2)
  sdhet ~ dunif(0, 10)
  sdsp ~ dunif(0, 10)
  
  # distribución predictiva
  for (i in 1:n){
    yPred[i] ~ dpois(mu[i])
    res[i] <- yPred[i] - O[i]
    pRes[i] <- step(res[i])
    pY[i] <- step(yPred[i])
  }
}

datos<-list(O = mapa$O,
            E = mapa$E,
            n = nrow(mapa),
            adj = vecinos$adj,
            w = vecinos$weights,
            num = vecinos$num)

iniciales<-function(){
  list(m = rnorm(1),
       het= rnorm(nrow(mapa),0,0.1) ,
       sp = rnorm(nrow(mapa),0,0.1),
       sdhet=runif(1,0,1),
       sdsp=runif(1,0,1),
       yPred = rpois(nrow(mapa),mean(mapa$O)))
}
param <- c("R","m", "het","sp","sdhet","sdsp","pR","pRes","yPred","pY")

resultados <- bugs(
  data = datos,
  inits = iniciales,
  parameters = param,
  model = modelo,
  n.burnin = 3000,
  n.thin = 25,
  n.iter = 10000
  # debug=TRUE
)
```

```{r include=FALSE}
mean(resultados$summary[,8])
summary(resultados$summary[,9])
resultados$summary[resultados$summary[,8] > 1.1,]
```




```{r}
qRMSBugs <- cut(round(resultados$mean$R, 2), 
                round(quantile(resultados$mean$R,
                               c(0, 0.25, 0.5, 0.7, 0.9, 0.95, 1)), 2),
                include.lowest = TRUE)
qProbBugs <- cut(round(resultados$mean$pR, 2),
                 round(quantile(resultados$mean$pR,
                                c(0, 0.25, 0.5, 0.7, 0.9, 0.95, 1)), 2),
                 include.lowest = TRUE)

mapa <- mapa %>%
  mutate(RMSBugs = resultados$mean$R,
         ProbBugs = resultados$mean$pR,
         qRMSBugs = qRMSBugs,
         )

grid.arrange(
  ggplot(mapa) +
  geom_sf(aes(fill = qRMSBugs)) +
  scale_fill_brewer(palette = "RdYlGn", direction = -1) +
  labs(fill="RMS") +
  theme(axis.text.x=element_blank(),
        axis.text.y=element_blank(),
        axis.ticks=element_blank(),
        legend.title = element_text(size=12),
        text = element_text(size=10),
        legend.key.width = unit(0.4, 'cm')),
  
  ggplot(mapa) +
  geom_sf(aes(fill = qProbBugs)) +
  scale_fill_brewer(palette = "RdYlGn", direction = -1) +
  labs(fill="P(RMS > 1)") +
  theme(axis.text.x=element_blank(),
        axis.text.y=element_blank(),
        axis.ticks=element_blank(),
        legend.title = element_text(size=12),
        legend.text = element_text(size=10),
        legend.key.width = unit(0.4, 'cm')),

  ncol = 2
)
```

## 2.2. Modelo en INLA



# 3. Mapa interactivo con librería leaflet



```{r echo=FALSE}
# Mapa interactivo con librería leaflet
mapa <- st_set_crs(mapa, 25830) # añade el sistema de coordenadas de referencia correcto
mapa <- st_transform(mapa, 4326) # cambiarlo por el que usa leaflet

# coloreado por cuantiles
paleta <- colorQuantile(palette = "RdYlGn", 
                        domain = mapa$RMSBugs, reverse = TRUE,
                        probs = c(0, 0.25, 0.5, 0.7, 0.9, 0.95, 1))
# preparación de la leyenda de colores del mapa
colores <- unique(paleta(sort(mapa$RMSBugs))) # sacamos los codigos hex
etiquetas <- cut(round(mapa$RMSBugs, 2), 
                round(quantile(mapa$RMSBugs,
                               c(0, 0.25, 0.5, 0.7, 0.9, 0.95, 1)), 2),
                include.lowest = TRUE) %>%
  levels() %>%
  gsub(",", " - ", .)

# preparación de las etiquetas a mostrar al pasar el cursos por el mapa
labels <- sprintf("<strong> %s </strong> <br/>
  Observados: %s <br/>
  Esperados: %s <br/>
  RME: %s <br/>
  RMS Winbugs: %s",
  mapa$NOMBRE,
  mapa$O,
  round(mapa$E, 2),
  round(mapa$RME, 2),
  round(mapa$RMSBugs, 2)
) %>%
  lapply(htmltools::HTML)

# Creación del mapa
aragon <- leaflet(mapa) %>%
  addTiles() %>%
  addPolygons(
    color = "black", fillColor = ~ paleta(RMSBugs),
    fillOpacity = 0.7,
    weight = 1,
    highlightOptions = highlightOptions(
      weight = 3,
      color = "red",
      fillOpacity = 1,
      bringToFront = TRUE),
    label = labels,
    labelOptions = labelOptions(
      style = list(
        "font-weight" = "normal",
        padding = "3px 8px"
      ),
      textsize = "15px", direction = "auto"
    )
  ) %>%
  addLegend(title = "RMS",
            colors = colores, 
            labels = etiquetas,
            opacity = 1)

aragon
```


# Reproducibilidad

Puedes descargar todo el código y los datos en este [link](https://github.com/Julian-Guillo/Disease-Mapping-Aragon "Github de Julián").






